【裁判字號】    98,審抗,370
【裁判日期】    981222
【裁判案由】    拍賣抵押物
【裁判全文】
臺灣臺北地方法院民事裁定             98年度審抗字第370號
抗  告  人  英屬蓋曼群島商永威機會基金有限公司IV（Asia V
            est Oppor.
法定代理人  丁○○
代  理  人  盧偉銘律師
            林鴻達律師
            謝佑澤律師
相  對  人  乙○○
            丙○○
            林  蘭
            甲○○
            戊○○
上列當事人間聲請拍賣質物事件，抗告人對於民國98年11月11日
本院98年度司拍字第456號裁定提起抗告，本院裁定如下：
    主  文
抗告駁回。
抗告程序費用新台幣壹仟元由抗告人負擔。
    理  由
一、本件抗告人聲請意旨略以：其與相對人於民國96年7月24日
    簽署協議書，約定由相對人提供阿丹電子企業股份有限公司
    （下稱阿丹公司）股票設定質權並交付予抗告人，以擔保其
    對抗告人之買回股份義務。茲因相對人未依約履行其買回股
    份之義務，依協議書及交割協議書約定，尚欠抗告人新台幣
    （下同）9,700萬元，暨自96年7月31日起至98年6月30日止
    按年息8％計算之利息，及自98年7月1日起至清償日止按年
    息12％計算之利息，及違約金6,000萬元，爰依民法第893條
    第1項規定聲請拍賣質物，以資受償等語。經原審法院以本
    件因屬未經登記之擔保物權人聲請拍賣擔保物事件，且相對
    人否認系爭質權所擔保之債權存在，故駁回抗告人之聲請。
二、抗告人提起本件抗告意旨略以：
  (一)抗告人並非屬於非訟事件法第73條第1項所稱未經登記之擔
    保物權人，依該法條文義觀之，其所要求之登記並不限於在
    政府機關所為之登記，且該登記之性質亦不以公示為必要，
    又縱然該登記在法律效果上僅有對抗效力，法條亦無規定不
    可。易言之，只要依據法律規定所為之登記，即屬有登記之
    擔保物權。經查，兩造係依民法第902條、第908條及公司法
    第165條等規定，在96年7月24日兩造簽訂協議書之時，由相
    對人將系爭股票交付與抗告人占有並設定股票質權，且兩造
    併同向阿丹公司登記此一事實，以取得對抗阿丹公司之效力
    。揆諸前述說明，非訟事件法第73條第1項既未明文要求一
    定登記機關及登記形式，也未排除僅發生對抗效力之登記，
    則此種依據民法即公司法所為之登記，自不能被任意排除。
    又按非訟事件法第73條第1項之立法意旨，係因除抵押權以
    外之擔保物權，就所擔保債權之發生及其範圍常不明確，是
    以為保護債務人而增列。換言之，如該擔保物權所擔保債權
    之發生與範圍足夠明確，法院於認定何謂未經登記之擔保物
    權時，自應限縮其適用範圍，否則不啻宣告除抵押權外之擔
    保物權，均難以取得法院所核發之拍賣裁定，進而架空民法
    所規定之質權等權利，自非當初立法之本意。系爭股票所擔
    保債權之發生及其範圍，均已明確載明於96年7月24日協議
    書第9條、97年11月11日賣回股份交割協議書第1條至第6條
    及98年6月5日賣回股份交割協議書第1條及第2條等條文中，
    並無任何不明確之情形，更無因此而不利相對人之處，自不
    應以保護相對人為由，在該質權已登記之情形下，逕認本件
    質權係屬未登記而適用非訟事件法第73條第1項。
  (二)退步言之，縱認本件質權屬未經登記之擔保物權，核以相對
    人所陳述之內容，亦非就擔保物權所擔保債權之發生或其範
    圍有所爭執。債務人依據非訟事件法第73條第1項為抗辯時
    ，必須限於就所擔保債權之發生或其範圍有爭執，而不能空
    言否認，又按在非訟程序中，縱法院不能為實體認定，依非
    訟事件法第32條第1項之規定，法院仍應依職權調查事實及
    必要之證據，易言之，法院在非訟程序中仍應調查立即可得
    之證據以發現形式上之事實，而不能僅聽任當事人空言爭執
    即為裁定。然查相對人陳稱：抗告人賣回權行使逾期，其賣
    回自不生效力，故抗告人主張之債權不存在，質權亦無從發
    生；又本件迄未訂定質權書面設定契約，其質權成立、擔保
    範圍即不成立，是對於本件質權擔保債權之發生及質權均否
    認其存在云云。核其陳述內容，並非就擔保物權所擔保債權
    之發生或其範圍有所爭執，也無法律依據，更與由形式審查
    及可得知之卷附資料內容不符。且相對人並未說明賣回權行
    使與否、是否逾期等等，與系爭股票所擔保債權之發生或其
    範圍並無關聯。又如相對人有所說明，其內容也屬實體法律
    爭執，不惟抗告人否認之，原審法院也不應加以審查。但原
    審竟依此與系爭股票所擔保債權之發生或其範圍在形式上無
    關聯之理由，即駁回本件聲請，顯有違誤。實則抗告人早與
    97 年9月3日即以內湖江南郵局第94號存證信函，依據兩造
    間協議書及同意書之約定，行使股票賣回權利。嗣因相對人
    拒不履行契約義務，抗告人同意相對人修改相關賣回股票之
    交割事項，並期待相對人能遵守契約義務。而相對人於協議
    書中均不否認抗告人業於97年9月3日依約行使賣回權及相對
    人依約應給付抗告人金額之範圍等情，其等卻至本件程序中
    翻異其詞，自無理由。本院縱以形式審查，亦可輕易經由上
    開書面證物，判斷相對人所稱本件賣回權行使逾期云云，與
    卷附資料內容不符，不能作為抗辯理由。復按，依民法第88
    5條第1項規定及最高法院64年度台上字第684號判例意旨，
    質權之設定生效並不以訂定質權書面設定契約為必要，是相
    對人另稱本件迄未訂定質權書面設定契約，質權成立、擔保
    範圍即不成立云云，即屬毫無法律依據之辯詞，且依形式審
    查即可輕易發覺。且本件質權設定時，兩造雖未簽有獨立質
    權書面設定契約，但96年7月24日協議書第9條即屬質權設定
    與其所擔保債權之約定，此一書面約定即為已足；況嗣後兩
    造二次討論並簽訂賣回股份交割協議書，相對人也從未否認
    系爭質權之存在，以及該質權所擔保債權之存在及其範圍。
    然相對人竟於本件程序中空言否認所有事實，且未提出任何
    依據，倘本院形式審查亦足以發覺。從而相對人前述爭執者
    ，並非就擔保物權所擔保債權之發生或其範圍有爭執，且毫
    無法律依據，亦與卷附資料內容不符，均不能作為駁回本件
    聲請之依據甚明，為此提起抗告，聲請廢棄原裁定等語。
三、按質權人於債權已屆清償期，而未受清償者，得拍賣質物，
    就其賣得價金而受清償。民法第893條第1項定有明文。質權
    人不自行拍賣，而聲請法院拍賣質物，則法院自亦可為許可
    之裁定，亦有最高法院52年度台抗字第128號判例可供參照
    。是質權人依此規定聲請拍賣質物，係屬非訟事件，法院所
    為准駁之裁定，無確定實體法上法律關係存否之性質，於債
    權及質權之存否，亦無既判力。故祇須其債權已屆清償期而
    未受清償，法院即應為准許拍賣質物之裁定。次按，非訟事
    件法第73條規定：法定抵押權人或未經登記之擔保物權人聲
    請拍賣擔保物事件，如債務人就擔保物權所擔保債權之發生
    或其範圍有爭執時，法院僅得就無爭執部分裁定准許拍賣之
    。法院於裁定前，應使債務人有陳述意見之機會。該條增訂
    理由以：「依現行法律，法定抵押權（例如國民住宅條例第
    17 條所定債權人對於國民住宅及其基地因貸款所生之債權
    、同條例第27條所定貸款機關對於申請貸款自建之國民住宅
    及其基地所生之債權，均享有第一順位之法定抵押權）及未
    經登記之擔保物權（例如質權、留置權等），均係未經登記
    之擔保物權，就所擔保債權之發生或其範圍常不明確，故於
    踐行拍賣程序時，不應與已登記之抵押權完全相同，為兼顧
    債權人與債務人雙方之權益及非訟程序之進行，爰增設本條
    第1項，規定如債務人就擔保物權所擔保債權之發生或其範
    圍有爭執時，法院僅得就無爭執部分裁定准許拍賣之。前開
    擔保物權，因未經登記，法院於裁定前，自宜使債務人有陳
    述意見之機會，以確定其債權是否屬於擔保範圍，俾免將來
    對債務人造成難以回復之損害，爰增設第2項。」。經查，
    本件聲請拍賣之股票雖經抗告人與相對人簽訂協議書，就系
    爭股票設定質權合約，惟該質權之設定非如抵押權應為登記
    ，而屬未經登記之擔保物權，揆諸立法意旨，未經登記之擔
    保物權，法院於裁定前，應使債務人有陳述意見之機會，且
    債務人就擔保物權所擔保之債權之發生或其範圍有爭執時，
    法院僅得就無爭執部分裁定准許拍賣之。經原法院依非訟事
    件法第73條第2項規定，請相對人表示意見，相對人即具狀
    否認抗告人所主張之質權及質權所擔保債權之存在（見98年
    度司拍字第456號卷第115頁至第118頁），相對人對本件擔
    保債權之發生及範圍皆有所爭執，揆諸上開說明，原裁定據
    以駁回抗告人拍賣質物之聲請，即無不當。抗告人以本件質
    權非屬未經登記之擔保物權，並無非訟事件法第73條第1項
    之適用；且相對人於本件程序中空言否認所有事實，且未提
    出任何依據，倘本院形式審查亦足以發覺，從而相對人前述
    爭執者，並非就擔保物權所擔保債權之發生或其範圍有爭執
    ，且毫無法律依據，亦與卷附資料內容不符，均不能作為駁
    回本件聲請之依據甚明云云，容有誤會。揆諸首開說明，抗
    告人應就實體爭執事項，另行起訴，以求解決，非本件非訟
    程序所得加以審究。從而，抗告意旨指摘原裁定不當，聲明
    廢棄，為無理由，應予駁回。
四、依非訟事件法第46條、第21條第2項、第24條第1項，民事訴
    訟法第495條之1第1項、第449條第1項、第78條，裁定如主
    文。
中    華    民    國    98    年    12    月    22    日
                  民事第六庭審判長法  官  朱漢寶
                                  法  官  陳婷玉
                                  法  官  黃柄縉
以上正本係照原本作成。
如不服本裁定，僅得於收受本裁定正本送達後10日內，以適用法
規顯有錯誤為理由，向本院提出再抗告狀（須附繕本一份及繳納
再抗告裁判費新台幣1,000元），經本院許可後始可再抗告。
中    華    民    國    98    年    12    月    22    日
                                  書記官  洪仕萱

司法院資訊處製作；財團法人民間司法改革基金會備份。
